【裁判字號】    95,台上,952
【裁判日期】    950511
【裁判案由】    確認共有關係存在
【裁判全文】
最高法院民事判決              九十五年度台上字第九五二號
    上  訴  人  合作金庫銀行股份有限公司
    法定代理人  丁○○
    訴訟代理人  謝清福律師
    上  訴  人  乙○○
                        號
                丙○○
    被 上訴 人  甲○○
上列當事人間請求確認共有關係存在事件，上訴人對於中華民國
九十四年一月十四日台灣高等法院台中分院第二審判決（九十三
年度重上字第一○七號），提起上訴，本院判決如下：
    主  文
原判決廢棄，發回台灣高等法院台中分院。
    理  由
本件被上訴人基於合夥法律關係，主張如原判決附表所示建物（
下稱系爭建物）為伊與合夥人即上訴人乙○○、丙○○夫妻間之
合夥財產，因乙○○夫妻之債權人即上訴人合作金庫銀行股份有
限公司（下稱合作金庫）否認，而起訴請求確認伊與合夥人乙○
○夫妻就該建物有公同共有關係存在。合作金庫提起上訴，其訴
訟標的對於共同訴訟人乙○○夫妻即屬必須合一確定，依民事訴
訟法第五十六條第一款規定，合作金庫之上訴效力及於未提起上
訴之共同訴訟人乙○○夫妻二人，應併列之為上訴人，合先敘明
。
次查，被上訴人主張：伊與乙○○、丙○○夫妻於民國七十六年
十二月二十日訂立合夥契約，共同出資以系爭建物經營紫林莊餐
廳，總出資額新台幣（下同）三千萬元，出資比例為伊百分之三
十，乙○○、丙○○共百分之七十。伊係以興建系爭建物前棟之
木材七百萬元及工資二百萬元充為出資。嗣於八十一年十月間，
因前開建物不敷使用，乃以合夥營業所得擴建後棟大樓如系爭建
物所示。系爭建物雖未辦理保存登記，然為合夥人出資或事業之
盈餘所興建，應屬合夥財產，為合夥人公同共有。詎合作金庫竟
持對乙○○、丙○○之執行名義，聲請就系爭建物為強制執行，
並否認伊之共有權存在。爰求為確認伊與乙○○、丙○○間就系
爭建物有公同共有關係存在之判決。
上訴人合作金庫則以：被上訴人提出之合夥契約為私文書，伊否
認其真正，已難謂被上訴人為合夥人。況依紫林莊餐廳之營利事
業登記證及會計師查核報告書所載，該餐廳為丙○○一人獨資，
並向乙○○無償借用餐廳所在之房地，亦見系爭建物非合夥財產
。縱被上訴人有出資而為合夥人之一，然既由丙○○一人獨資出
名營業，被上訴人應屬隱名合夥人，其出資已移歸出名營業人丙
○○所有，非渠等之公同共有等語，資為抗辯。
上訴人乙○○、丙○○則稱：被上訴人係於七十六年間以興建系
爭建物前棟之木材及工資計價九百萬元，與伊成立合夥關係，共
同經營紫林莊餐廳等語。
原審維持第一審所為被上訴人勝訴之判決，駁回上訴人之上訴，
無非以：被上訴人主張伊於七十六年十二月間與上訴人乙○○、
丙○○以系爭建物合夥經營紫林莊餐廳，系爭建物係以合夥出資
及盈餘建造，目前尚積欠工程款等情，業據提出合夥契約書、工
程契約書、調解書為證，並經隔離訊問被上訴人及乙○○所言相
符，參諸證人林柏雍（按被上訴人之侄）所證「工程契約書是我
草擬的，寫好之後，四個人都當場簽名，一開始是乙○○找我蓋
房子的……後來其他業主也有同意才會簽約，之後付款的事情，
都是丙○○交現金給我居多……據我所知，乙○○是老闆，其他
人是合夥人……因為他們沒有付清工程款，我才去聲請調解」等
語，堪信被上訴人主張其與乙○○、丙○○間為合夥關係，系爭
建物係以合夥財產建造為可採。至於林柏雍未成為合夥人，乃其
個人之意願，調解書上之未付金額一千四百五十萬元，為八十一
年第一次未付工程款一千零五十萬元及第二次追加工程未付款四
百萬元之總額，會計師之查核報告暨營利事業登記，均為行政資
料，不得因此反證被上訴人與乙○○、丙○○間無合夥關係存在
。再依合夥契約書約定：「雙方為合夥經營餐廳協議下列各條款
，雙方遵行。壹：甲方（即乙○○）所有鹿谷鄉○○段內湖小段
……等土地租與合夥人建築並經營餐廳，租金每年陸拾萬元正，
……。貳、合夥股東比例：雙方同意按甲方佔百分之七十，乙方
（即被上訴人）佔百分之三十」之旨，已見被上訴人非僅單純對
於乙○○、丙○○所經營之事業出資，且觀之乙○○所陳「（法
官問：經營當中，有無開過股東會議？）有，被上訴人之前也有
經營餐廳，所以都會來跟我們說要怎麼做比較好。」等語，及被
上訴人曾參予系爭建物之修繕事宜等情，亦見被上訴人就合夥事
務有參與共同經營，而非隱名合夥。從而，被上訴人請求確認其
與乙○○、丙○○就系爭建物之公同共有關係存在，為有理由云
云，為其論斷之基礎。
按稱合夥者，為二人以上互約出資以經營共同事業之契約。是以
合夥關係之存在與否，應就當事人有無互約出資經營共同事業之
客觀事實予以認定。又當事人主張有利於己之事實者，應就該事
實負舉證之責。本件被上訴人主張：其於七十六年間在乙○○所
有之土地上興建系爭建物前棟，而以其提供之建材及工資計價九
百萬元為出資額，與乙○○、丙○○二人成立合夥關係，經營紫
林莊餐廳，並以餐廳之盈餘於八十一年間興建系爭建物後棟，系
爭建物應為合夥之財產，屬合夥人全體公同共有云云，既為上訴
人合作金庫所否認，依上說明，被上訴人即應就合夥關係存在及
系爭建物為合夥之財產負舉證之責。依其提出之系爭七十六年合
夥契約書僅約定：「一、甲（乙○○）乙（甲○○）雙方為合夥
經營餐廳，由甲方提供土地「租」與合夥人建築並經營餐廳，租
金每月六十萬元。二、合夥股東比例，甲方佔百分之七十，乙方
佔百分之三十。三、股金支付方式，立約後以實際應支出款項繳
股金於甲方，股金擬三千萬元。四、合夥事業由甲方經營，每三
個月結帳一次，盈虧應即分配。五、雙方同意甲方可支領年薪六
十萬元及每三個月盈餘達五百萬元以上之金額，抽取百分之三為
紅利。」等內容，似未為被上訴人係以興建系爭建物前棟之建材
及工資為出資之記載，被上訴人復未提出證據以實其說，而乙○
○又係「出租」其所有土地予合夥，非以土地之提供使用為出資
，則被上訴人之出資內容為何？如何估價？何以與乙○○於八十
九年十月出具之「營運及償債計劃書」所言其個人經營紫林莊餐
廳不符（原審卷六七、六九頁）？原審未先予究明釐清，徒憑合
夥契約書（按契約書上並未記載丙○○為合夥人），即為被上訴
人與乙○○、丙○○間有合夥關係存在之認定，自嫌速斷。其次
，被上訴人與乙○○、丙○○成立合夥關係，經營紫林莊餐廳，
固為原審所認定之事實，惟依南投縣政府核發之紫林莊營利事業
登記證記載，紫林莊係於八十二年一月成立。嗣經會計師審核其
八十二年、八十三年間之損益表，該二年度之營業收入分別為六
百零三萬五千七百三十四元、一千二百四十六萬三千七百四十七
元，稅後淨利僅分別為二十四萬一千六百四十元、六十七萬九千
零六十八元（一審卷，四一、一一九、一二六頁），依此營運及
其淨利之金額核算，該合夥如何能於八十一年十月間以合夥事業
之「盈餘」興建價額高達四千五百萬元之系爭建物後棟（一審卷
、一○頁），再以合夥事業之「盈餘」於八十三年二月前，付清
工程款中之三千一百五十萬元（一審卷、一一頁）？且丙○○提
供予會計師之資料，經會計師查核無誤後於八十三年、八十五年
、八十六年之報告書分別載明：「資產借入：本組織（紫竹莊）
向資本主（丙○○）配偶（乙○○）無償借用房地供作營業場所
（一審卷，一一九、一三三頁）」，何竟與乙○○於審理中之陳
述完全不符？原審未遑詳查審認，遽謂系爭建物後棟為合夥盈餘
所興建，屬合夥之財產，而為上訴人不利之判決，亦屬難招折服
。又八十一年十月五日簽訂之工程契約書（一審卷、一○頁），
除裝潢設備與油漆約定為一千五百萬元外，其餘工程均以每坪三
萬七千五百元計算，然八十三年二月（無結算日期）之結算書（
一審卷、一一頁），將工程款分列為土水、磨石仔等七大項、
各項金額均以萬元為單位之「整數」計算，非但與工程契約書之
約定不符，其各項工程間「整數」金額之分配更與工程款核計之
常情不符，加之，上開一千多萬元未付工程款，似未出現於經會
計師審查後之八十五年、八十六年資產負債表中之應付帳款或借
款項目中，則系爭工程契約書、結算書內容是否確為真正？如有
該工程款存在，其請求權時效期間為二年，經於八十三年二月結
算積欠工程款為一千零五十萬元後，於九十一年調解時，合夥人
竟未以時效為抗辯，是否與經驗法則無違（一審卷，一四頁）？
凡此均關涉被上訴人與乙○○、丙○○三人間是否確有成立合夥
關係而共同經營合夥事業？系爭建物是否為合夥之財產？於原審
未調查審認明確前，本院即無從為法律上之判斷。上訴意旨，指
摘原判決不當，求予廢棄，非無理由。
據上論結，本件上訴為有理由。依民事訴訟法第四百七十七條第
一項、第四百七十八條第二項，判決如主文。
中    華    民    國  九十五  年    五    月   十一   日
                      最高法院民事第四庭
                          審判長法官  蘇  茂  秋
                                法官  蘇  達  志
                                法官  陳  碧  玉
                                法官  王  仁  貴
                                法官  劉  靜  嫻
      本件正本證明與原本無異
                                      書  記  官
中    華    民    國  九十五  年    五    月  二十三  日
                                                Ａ


司法院資訊處製作；財團法人民間司法改革基金會備份。
